【裁判字號】    99,建上易,1
【裁判日期】    991110
【裁判案由】    給付工程款
【裁判全文】
臺灣高等法院花蓮分院民事判決         99年度建上易字第1號
上  訴  人  甲○○
被 上訴 人  乙○○
上列當事人間因給付工程款事件，上訴人對於臺灣花蓮地方法院
98年度訴字第46號中華民國99年4月30日第一審判決提起上訴，
本院於99年10月27日言詞辯論終結，判決如下：
    主  文
上訴駁回。
第二審訴訟費用由上訴人負擔。
    事實及理由
壹、程序部分：
    上訴人於原審起訴聲明請求被上訴人給付新臺幣（下同）79
    萬1千元，嗣上訴減縮聲明請求被上訴人694,400元，其請求
    之基本事實均為上訴人承攬被上訴人房屋所生之工程款，核
    與民事訴訟法第255條第1項第2款、第3款之規定相符，應予
    准許。
貳、實體部分：
一、上訴人起訴主張：兩造於民國95年7月間成立承攬契約，由
    上訴人承做被上訴人所有花蓮縣新城鄉○○路281巷22號中
    古屋(下稱系爭房屋)之增改建工程。雙方原約定總工程費為
    215萬元，由上訴人將系爭房屋之1、2、3樓後方各增建4坪
    ，3樓頂部分增建21坪，總計增建33坪。其後被上訴人又要
    求在4樓露台部分增建一間衛浴及屋簷部分用水泥砌牆之工
    程，工程費因此增加10萬元，總計為225萬元。於工程進行
    中，上訴人又應被上訴人之要求在3樓及4樓部分再增建約12
    坪追加78萬元，並將2樓之原衛浴移至屋前之陽台處補貼88,
    250元，同時增加水塔補貼1萬元、四樓鐵門3,900元、鋁窗
    二座各2,400元及2,050元等材料，總計所有工程至完工時其
    工程款應為3,036,600元，詎被上訴人至95年12月止尚積欠
    上訴人79萬1千元，經向被上訴人請求給付竟遭無理拒絕，
    為此提起本訴，請求被上訴人如數給付等語，並聲明：被上
    訴人應給付上訴人79萬1千元。
二、原審判決上訴人敗訴，上訴人不服原審判決提起上訴，上訴
    理由除與原審主張相同者予以引用外，另補充如下：
  (一)原審所謂契約書只是初步估價單及草圖，隨時可增減，與完
    工後的房屋會有差異，初步估價單只估算屋後4坪空地，每
    樓增建4坪三樓共增建12坪，頂樓再增建約21坪（尚留有空
    地約4-5坪），全部增建約33坪，每坪承包價6萬5千元，總
    工程費共215萬元。而系爭房屋二樓追加衛浴一套工程係包
    含拆除原保留位於樓梯上之衛浴，拆除工資及改換二樓屋前
    新砌紅磚、水電、壁磚、地磚等工資共88,250元。
  (二)一般中古屋修改建工程與新建工程不同，新建房屋工程只需
    按圖施工，少有增減，然中古屋除了多餘空地可固定坪數外
    ，若動到內部隔間，臨時做到哪裡就增加到哪裡，通常一拆
    除就必須增加工程，本件系爭房屋二樓原違建之鐵皮屋因外
    表裝潢，無法看到牆壁內的結構，因此估價單上並未包含在
    內，如包含在內坪數就超過38坪，附圖僅是該鐵皮屋拆除時
    的規劃，上訴人與被上訴人早前合作過，也採取相同作法，
    隨做隨改增建部分再補貼，當時並無疑問，否則被上訴人不
    會再找上訴人合作。
  (三)系爭房屋四樓部分原估價係從三樓樓梯至樓梯牆壁屋頂留雨
    遮（擋住窗戶雨水），工程中被上訴人要求以10萬元補增紅
    磚圍牆1公尺半，即增加施作屋簷、圍牆，再留一道門當出
    口，而工程金額從215萬元增加為225萬元，然因太小雙方同
    意再延長到屋前，即將四樓全部蓋滿。故四樓樓梯前增建再
    加二樓鐵皮屋增建共12坪，連先前估價之33坪共45坪，總工
    資為694,400元。
  (四)被上訴人所提「陳太太房屋增建改建」書面（以下簡稱系爭
    書面）內容已被塗改，其中契約第4條原21坪被塗改為26坪
    ，樓層數多添加一個「四」，增建部分原契約參拾「參」坪
    被改為「捌」坪即共參拾捌坪，被上訴人此行為已構成偽造
    文書罪。另外系爭書面空白處，被上訴人擅自添加自己要求
    的工程項目，其他工程項目以及自行雇工項目與原契約內容
    不符。有無增建工程，可由被上訴人所附的收據單載有增建
    二字可證明，且上訴人所附「每日簡易記載事項」亦得為參
    考。
  (五)並聲明：1.原判決關於駁回請求被上訴人給付694,400元部
    分廢棄。2.上開廢棄部分被上訴人應給付上訴人694,400元
    3.第一、二審訴訟費用由被上訴人負擔。
三、被上訴人答辯除與原審相同者予以引用外，補充略以：
  (一)就「陳太太房屋增建改建」書面中，以黑筆所寫「樓梯後半
    段走道加裝防盜門90120；2、3、4樓」係被上訴人所寫。
    當初有問上訴人增加10萬元工程款要不要做，上訴人有答應
    以10萬元承作，兩造皆有於金額部分簽名。
  (二)並聲明：1.上訴駁回。2.訴訟費用由上訴人負擔。
四、兩造協商爭點如下：
  (一)不爭執事項：
  1.兩造於95年7月間成立承攬契約，由上訴人承作被上訴人在
    花蓮縣新城鄉○○路281巷22號中古屋的增改建工程。
  2.上訴人有書立「陳太太房屋增建改建」書面一張，本院99年
    8月31日準備程序中被上訴人提出的原本資料中，除以藍筆
    增寫及以黑筆所寫部分有爭執外，該張書面上所記載的事項
    及付款方式，金額215萬元改為225萬元的記載不爭執。
  3.系爭中古屋增改建工程開始到95年12月被上訴人已經給付上
    訴人225萬元。
  (二)爭執事項：
  1.被上訴人請求追加部分的工程款數額應該是多少？
  2.上訴人主張追加增建坪數12坪，每坪65,000元，被上訴人應
    該要多付694,400元有無理由？
五、本院之判斷：
  1.按當事人主張有利於己之事實者，應負舉證責任，民事訴訟
    法第277條定有明文，原審於判決理由中亦明確指出上訴人
    就其主張追加工程款部分，應依上開規定就追加工程之施作
    內容及因此增加之工程費用負舉證責任，本院於準備程序及
    言詞辯論時亦一再闡明上訴人應負舉證責任，先此敘明。
  2.兩造於95年7月間成立承攬契約，由上訴人承作被上訴人在
    花蓮縣新城鄉○○路281巷22號中古屋的增改建工程，上訴
    人並書立「陳太太房屋增建改建」一張，記載一、二、三、
    四樓施工內容，全部總工程費為215萬元，工期自95年7月15
    日至同年12月1日完工，付款方式：一、訂金20萬元。二、
    地坪完成60萬元。三、四樓結構完成60萬元。四、衛浴完成
    50萬元。五、交屋35萬元，嗣後因追加工程將總工程費215
    萬元改為225萬元，有系爭書面影本在卷可按，並經被上訴
    人當庭提出原本核閱無訛。系爭書面就被上訴人系爭房屋一
    至四樓之施工內容及全部總工程費已為明確之記載，且未有
    「大約」或「初估」等語，亦未附有按工程進度另行估算工
    程款等類似記載，並就各期應付款項金額詳為記載，足見兩
    造就系爭工程施工內容、全部總工程費用及各期付款方式等
    已詳為確認，所載內容應為兩造約定之承攬契約無訛。上訴
    人雖主張系爭書面僅是初步估價單及草圖，隨時可以增減云
    云，然兩造既已將施工內容及總工程費用載於系爭書面，上
    訴人自不能棄系爭書面明白之記載而主張另行結算；況且，
    倘如上訴人所言系爭書面僅是初步估價云云，則其後既另行
    增加工程項目及工程款等情，上訴人豈非應循例另行出具追
    加工程之估價單或類似書面，以供兩造確認追加之項目及金
    額？惟上訴人亦無法提出追加工程款之書面資料以實其說，
    足認其主張上開「陳太太房屋增建改建」書面僅是初步估價
    云云，即難採信。
  3.上訴人主張追加增建坪數12坪，每坪以6萬5千元計，此部分
    即應追加78萬元工程款云云，並提出合約書、施工草圖為證
    。惟查：
    (1)經原審履勘系爭房屋結果，系爭房屋原為2樓半之建物，
      僅有5間套房，3樓即原頂樓部分原僅前半段為套房，後半
      段被上訴人原蓋有鐵皮屋亦為套房之形式，經上訴人改建
      後現況為三間磚牆隔間含衛浴設備之套房，有原審履勘筆
      錄在卷可按。
    (2)上訴人雖主張3樓拆除鐵皮屋改建套房屬於增加建坪之追
      加工程，然觀諸系爭書面第3條記載：「參樓前房增建一
      衛浴，後房原舊隔間拆除，改砌紅磚，舊衛浴拆除增建二
      間衛浴，參樓鐵皮屋全拆除」之內容，可見3樓後段部分
      除增建之4坪外，尚包含將原舊鐵皮屋拆除改建磚造套房
      二間之工程在內，否則何需增建二間衛浴？是舊鐵皮屋拆
      除改建套房，按諸本件契約之目的應非追加工程，甚為明
      確。
    (3)至於4樓部分兩造原約定蓋21坪並設二間套房，上訴人主
      張被上訴人要求增建一間衛浴及屋簷下方砌磚牆始再增加
      10萬元之工程款，其後被上訴人要求乾脆全蓋滿增設一間
      套房，故增設之套房屬追加之工程並增加建坪云云。被上
      訴人則予以否認，辯稱增加之10萬元包括增建四樓第三間
      套房之工程款等情。然系爭房屋之增、改建目的為增設套
      房，從系爭房屋均改建為套房即可明瞭，倘上訴人之主張
      屬實，則4樓既已設有二間套房、二套衛浴（參本院第31
      頁上訴人自繪之衛浴圖說），豈有無端增加10萬元增建一
      間衛浴並砌圍牆之理？足見上訴人此部分主張應非可採。
    (4)再參酌被上訴人提出之系爭書面記載4樓增建坪數改為26
      坪，增建總坪數改為38坪，總價改為225萬元，上訴人亦
      自認其上「貳佰貳拾伍萬元」之字樣為其所書寫等情，則
      系爭房屋增建改建工程總價已達225萬元，金額不低，兩
      造約定以總價225萬元承攬系爭工程含追加部分，衡諸常
      情亦非顯不合理，故被上訴人抗辯增加10萬元工程款包括
      4樓增設一間套房等情，尚屬可信。從而，上訴人所辯系
      爭工程由原約定總工程費215萬元改為225萬元，係為4樓
      增建一間衛浴及屋簷用水泥砌牆云云，應無可採，而以被
      上訴人所辯較為可信。況退步言之，上訴人迄今均無法舉
      證兩造有依坪數結算總工程費、每坪價格6萬5千元之約定
      ，則上訴人自不得逕依每坪6萬5千元計算追加工程費，故
      上訴人主張追加增建坪數12坪、工程費78萬元云云，實乏
      依據，顯無足採。
  4.上訴人另主張2樓部分被上訴人要求將原衛浴拆除，移往房
    屋前陽台處重做衛浴，應給付追加工程款88,250元部分，經
    原審履勘系爭房屋結果，2樓前半部之套房衛浴確實經改建
    而坐落在前陽台之位置，被上訴人對此亦不爭執，而此部分
    為系爭書面上所未記載者，堪認上述工程為被上訴人所要求
    追加者，但何以追加工程款為88,250元，亦未見上訴人提出
    證據加以證明。另上訴人主張水塔部分應補貼10萬元，被上
    訴人則予以否認，抗辯已包含在追加10萬元之工程款內，然
    上訴人既無法舉證證明此部分應追加之工程款若干，則上訴
    人此部分主張亦難遽信。
  5.上訴人又主張追加施作鋁窗(2,400元、2,050元)及白鐵門3,
    900元部分，被上訴人亦予以否認，上訴人雖舉其水電下包
    陳文源為證，經原審傳訊證人陳文源到庭證稱：我對於兩造
    間是否有追加工程、追加工程款應為多少錢等事項均不知情
    ，是我自己去問上訴人如被上訴人再多給20萬元，上訴人是
    否願將工程收尾，但上訴人不同意，是我自己去問的，因為
    上訴人工程沒做完，我也收不到錢；上訴人跟我講了一個數
    字，我覺得太多才建議20萬元等情，是依證人陳文源之證詞
    ，尚不足證明上訴人追加工程之內容及被上訴人應給付追加
    工程款若干。上訴人雖另提出其與證人陳文源對話之錄音光
    碟以證明被上訴人曾請證人傳話給上訴人說245萬元要不要
    ，上訴人未答應等情，然陳文源既非被上訴人之代理人，上
    訴人亦未同意以245萬元將工程完工，仍不能證明被上訴人
    有同意另行給付追加工程款之意。而上訴人亦自陳：證人說
    被上訴人要給我245萬元，我不要，後來被上訴人跟證人說
    要給我260萬元，但是還要我加做其他工程，可是證人沒有
    跟我說，不然我會接受等語，足見兩造對追加工程之內容及
    報酬於施作後仍未曾另行達成協議。則上訴人既無法舉證證
    明兩造就系爭工程追加工程款部分另已達成協議，上訴人請
    求被上訴人給付追加工程款部分，即無依據，難以准許。
  6.又上訴人並未完成系爭工程，有被上訴人提出之照片附卷可
    稽，證人陳文源亦證稱上訴人大約完成八成不到九成等語，
    上訴人亦自承停工時工程已完成九成五等情（參原審卷第74
    頁上訴人書狀），則上訴人既未完成工作，自不得請求被上
    訴人給付包含追加工程款在內之全部承攬報酬。另因上訴人
    並未收尾完工，被上訴人為此另行僱工施作支出281,290元
    ，此有被上訴人提出之明細表及估價單、收據等多件為證，
    應堪採信，則上訴人請求被上訴人給付全部追加工程款云云
    ，亦嫌無據。
  7.至於上訴人於本院提出之「每日簡易記載事項」乃上訴人自
    行就本件工程施工及付款之記錄，仍不足認為兩造已有追加
    工程款694,400元之協議。此外，兩造所提之攻擊防禦方法
    均不足以影響本件判決之結果，爰不一一論駁。
六、綜上，本件上訴人主張追加工程款之事實，既無法舉證以實
    其說，原審判決上訴人敗訴，理由與本院雖有不同，結論則
    無二致，上訴人猶執陳詞提起上訴，為無理由，應予駁回。
據上論結，依民事訴訟法第449條第2項、第78條，判決如主文。
中    華    民    國    99    年    11    月    10    日
                  民事庭審判長法  官  何方興
                              法  官  陳秋錦
                              法  官  林碧玲
以上正本係照原本作成。
本件不得上訴。
中    華    民    國    99    年    11    月    10    日
                              書記官  李閔華

司法院資訊處製作；財團法人民間司法改革基金會備份。
